臺灣屏東地方法院民事判決　　　　　　　 99年度訴字第472號
原　　　告　陳政成
訴訟代理人　張志明律師
被　　　告　鄭清梅
訴訟代理人　蕭永宏律師
上列當事人間請求返還支票等事件，本院於民國100 年8 月24日
言詞辯論終結，判決如下：
    主      文
被告應給付原告新台幣柒拾捌萬元，及自民國九十九年八月五日
起至清償日止，按週年利率百分之五計算之利息。
被告應將如附表編號6 至10所示支票中任一紙交付原告，如無法
交付，應給付原告新台幣壹拾萬元。
原告其餘之訴駁回。
訴訟費用由被告負擔百分之七十六，餘由原告負擔。
本判決原告勝訴部分，於原告以新台幣貳拾玖萬肆仟元供擔保後
，得假執行；但被告如於執行標的物拍定、變賣或物之交付前，
以新台幣捌拾捌萬元為原告預供擔保，得免為假執行。
原告其餘假執行之聲請駁回。
    事實及理由
一、原告主張：緣訴外人黃有德積欠伊約新台幣（下同）900 萬
    元，被告知悉後即與伊接洽，經伊委託被告向黃有德催討，
    約定倘討回之金額超過600 萬元，超過部分全歸被告所有，
    且討回之金額達600 萬元，伊即包給被告20萬元紅包。嗣經
    被告催討，黃有德於民國98年11月24日經由其子黃映仁交付
    被告現金60萬元及其女黃映梅（已改名為黃嘉誼）所簽發如
    附表所示金額均為10萬元之支票10紙，詎被告竟隱瞞其自黃
    有德取得現金及支票共160 萬元之事實，於98年11月28日至
    伊住處，交付經變造之收據影本，向伊誆稱僅取得黃有德交
    付現金10萬元及金額10萬元之支票9 紙，合計100 萬元，且
    以其僅攜帶現金4 萬元及如附表編號3 、5 所示之支票2 紙
    為由，先交付伊現金4 萬元及如附表編號3 、5 所示之支票
    2 紙。嗣後伊與黃有德聯繫得知上情，即請求被告交付其餘
    現金56萬元及8 紙支票，惟被告竟拒不交付，且將如附表編
    號1 、2 、4 所示之支票提示兌現，得款30萬元。按受任人
    因處理委任事務，所收取之金錢、物品及孳息，應交付於委
    任人，為民法第541 條第1 項所明定。因故意或過失，不法
    侵害他人之權利者，負損害賠償責任；故意以背於善良風俗
    之方法，加損害於他人者亦同，民法第184 條第1 項前段及
    後段亦定有明文。本件被告受伊委託向黃有德催討債務，以
    其自己之名義收受現金60萬元及如附表所示之支票10紙，惟
    僅交付伊現金4 萬元及如表編號3 、5 所示之支票，且被告
    已提示如附表編號1 、2 、4 所示之支票兌現30萬元，則伊
    自得依前揭民法第541 條第1 項及第184 條第1 項前段、後
    段之規定（請擇一為有利於伊之判決），請求被告加計法定
    遲延利息給付伊86萬元，並將如附表編號6 至10所示之支票
    交付伊，倘無法交付，每紙支票應給付伊10萬元等情，並聲
    明：(一)被告應給付原告86萬元，及自起訴狀繕本送達翌日起
    至清償日止，按週年利率百分之5 計算之利息。(二)被告應將
    如附表編號6 至10所示之支票5 紙交付原告，如無法交付，
    每一無法交付之支票被告應給付原告10萬元。(三)原告願供擔
    保，請准宣告假執行。
二、被告則以：原告委託伊向黃有德催討債務，約定收取之金錢
    由伊分得7 成，原告分得3 成，有兩造於98年8 月7 日簽訂
    之委託書可憑。又伊於98年11月24日自黃有德收取現金60萬
    元及如附表所示金額均為10萬元支票10紙後，已於98年11月
    29日交付原告現金28萬元及如附表編號3 、5 所示2 紙支票
    ，金額共48萬元，亦有原告於98年11月29日出具之收據可憑
    。依兩造之約定，伊向黃有德收取之160 萬元，應由伊分得
    7 成即112 萬元，原告僅能分得3 成即48萬元，伊既已交付
    原告現金及支票共48萬元，即無侵害原告之權益而構成侵權
    行為可言，且伊已依委任之本旨履行債務，原告亦無依委任
    之規定，再請求伊交付金錢或支票之餘地等語，資為抗辯，
    並聲明：(一)原告之訴及假執行之聲請均駁回。(二)如受不利之
    判決，被告願供擔保請准宣告免為假執行。
三、查被告受原告委託向黃有德催討債務，黃有德於98年11月24
    日經由其子黃映仁交付被告現金60萬元及如附表所示金額均
    為10萬元之支票10紙，合計160 萬元，被告已交付原告如附
    表編號3 、5 所示之支票（編號3 提示兌現，編號5 由原告
    持以向黃有德換現），其餘如附表編號1 、2 、4 所示之支
    票經被告透過其弟鄭明正及妹婿王邦光之帳戶提示兌現，如
    附表編號6 至10所示之支票，則經原告聲請本院以99年度司
    執全字第150 號為假處分，禁止被告向付款人請求付款及轉
    讓，並經臺灣屏東地方法院檢察署檢察官於搜索後予以扣押
    之事實，為兩造所不爭執，並經證人黃有德於本院證稱無訛
    ，復有被告於98年11月24日出具之收據、支票影本及臺灣土
    地銀行枋寮分行100 年5 月5 日枋存字第1000001297號函（
    含附件）附卷可稽，另經本院調閱臺灣屏東地方法院檢察署
    99年度偵字第4552、5166號偵查卷宗（含警卷）及本院99年
    度司執全字第150 號假處分事件卷宗查明屬實。
四、本件之爭點為：(一)被告已交付原告之現金及支票其金額共24
    萬元或48萬元？(二)原告應給付被告之報酬為多少金額？茲分
    別論述如下：
(一)、被告雖辯稱除如附表編號3 、5 所示之支票2 紙外，其已交
    付原告現金28萬元云云，惟為原告所否認，並稱現金部分被
    告僅交付4 萬元等語。查被告固提出98年11月29日署名陳政
    成並捺指印之收據影本，記載：「茲收到鄭清梅所提供新台
    幣貳拾捌萬元正，及土地銀行發票人黃映梅二紙支票，面額
    十萬元正，特立此據，以咨（資）證明之。附註甲方陳政成
    ，乙方鄭清梅，乙（已）無金錢之糾紛」等語（見本院卷第
    32頁），惟該收據之真正為原告所否認，自應由被告提出收
    據原本並證明其為真正（民事訴訟法第352 條第2 項及第35
    7 條參照）。對此，被告僅陳稱「收據原本在原告那邊，被
    告只保有影本」（見本院卷第35頁反面），而未能提出原本
    ，衡情，該收據如係原告收受被告交付現金28萬元及2 紙10
    萬元之支票所出具，理應由被告取得原本，而無僅取得影本
    ，任由原告保留原本之理，被告之說詞違背常理，已難採信
    ，且被告既不能證明該收據為真正，自無從憑以認定其確已
    交付原告現金28萬元及2 紙10萬元之支票。此外，被告復未
    能另行舉證證明其除如附表編號3 、5 所示2 紙10萬元之支
    票外，確已交付原告超過4 萬元之現金，所辯自無可採。從
    而，本件被告所已交付原告之現金及支票，即應認定如原告
    之主張僅有24萬元，而非48萬元。
(二)、原告主張其委託被告向黃有德催討債務，約定討回之金額超
    過600 萬元，超過部分全歸被告所有，且討回之金額達600
    萬元，即包給被告20萬元紅包；被告則辯稱兩造係約定討回
    之金額由其分得7 成，原告分得3 成各云云。查證人即屏東
    縣枋寮鄉鄉長陳訓宗固於本院證稱：「鄭清梅是我的鄉民，
    她告訴我她與原告有債務糾紛，問我是否認識他，我說我與
    原告認識但不太熟，她就請我約原告到我辦公室協商，．．
    ．兩方面對金額數目有爭執，沒有結論，．．．（協商當日
    原告有向鄭清梅談說她收取債款160 萬元，她A 走60萬元，
    她是否回答說不是她A 走，是別人拿走？）有，我有聽到這
    一段話。」（見本院卷第64頁）證人即前屏東縣縣枋寮鄉鄉
    民代表江淑貞亦於本院證稱：「（99年1 月間原告到妳家向
    妳說的內容為何？）詳細內容現在不記得，內容大概是原告
    說他拿到的支票面額太少。．．．（原告為何會提到支票的
    事情？）原告說他拿到的金額太少，我剛剛講支票是講錯了
    ，．．．（原告有無對妳提到他委託被告向黃有德催討債務
    如何計算報酬？）沒有提到。（妳是否知道原告與被告間如
    何約定報酬？）不知道。」（見本院卷第90、91頁）惟依渠
    等之證詞，尚無法得知兩造間關於報酬有何約定。又被告雖
    提出經原告簽名並捺指印之委託書，記載：「立委託書人陳
    政成委託鄭清梅向債務人黃有德追討新台幣玖佰萬元正，．
    ．．註債務人黃有德共欠債權人陳政成貳仟柒佰肆拾萬元正
    。註債權處理之委託人陳政成三成，受託人鄭清梅七成，恐
    空口無憑，特立此書，以是證明。中華民國98年8 月17日」
    」等語，且經法務部調查局鑑定結果，該委託書上之指紋確
    與原告之右拇指指紋相同（見本院卷第31頁所附委託書及第
    50、51頁所附鑑定書與鑑定分析表）。惟查：上開委託書所
    載「註債務人黃有德共欠債權人陳政成貳仟柒佰肆拾萬元正
    。註債權處理之委託人陳政成三成，受託人鄭清梅七成，恐
    空口無憑，特立此書，以是證明。中華民國98年8 月17日」
    等文字，乃書寫於原告簽名及捺指印之後，非無事後添加之
    可能，原告復否認上開文字於其簽名及捺指印時業已存在，
    自應由被告對此加以證明，且被告並無法舉證加以證明，則
    即難單憑上開委託書有此記載，率認兩造間確有討回之金額
    由原告分得7 成之約定。其次，原告於刑案警詢及檢察官偵
    查中陳稱：「我僅提供1 張委託書給鄭清梅，．．．委託鄭
    清梅向黃有德取回積欠的．．．900 餘萬元，並（內）容並
    沒有說要支付鄭清梅多少錢，這部分僅以口頭說要回積欠的
    錢總數支付3 成給鄭清梅（例如：取回100 萬元，就需支付
    （給）30萬給鄭清梅）。．．．依前述我必需支付給鄭清梅
    48萬元，鄭清梅必需將向黃有得（德）收取的錢交付我112
    萬元」、「她說他們的佣金大概3 成」、「我答應的是她不
    管她收回多少，但是至少要收回600 萬元，我會再包20萬的
    紅包給她，另外如果有多要回來的部分就歸他所有。．．．
    （若沒有要回600 萬，要如何給酬勞？）她說他們一般是3
    成的酬勞」等語（見恆春分局警卷第19頁反面、偵字第4552
    號偵查卷100 年1 月14日及100 年3 月11日筆錄），依此，
    在被告向黃有德討回之金額未達600 萬元時，原告應給付被
    告3 成之報酬，若非有明示之約定，至少亦應認有默示之約
    定。則本件原告所應給付被告之報酬即為48萬元（160 萬元
    之3 成），原告主張其毋庸給付被告任何報酬云云，尚無可
    採。
(三)、按受任人因處理委任事務，所收取之金錢、物品及孳息，應
    交付於委任人，民法第541 條第1 項定有明文。本件被告受
    原告委託向黃有德收取債務，以其自己之名義收取黃有德交
    付之現金60萬元及如附表所示金額均為10萬元之支票10紙，
    合計160 萬元，扣除應得之報酬48萬元，被告自應將其餘11
    2 萬元現金或支票交付原告，惟其僅交付原告金額共24萬元
    之現金及支票，則原告自得依前揭民法第541 條第1 項規定
    ，請求被告再交付88萬元。又被告保有黃有德交付之現金為
    56萬元，已提示兌現之支票為30萬元，合計86萬元，而如附
    表編號6 至10所示之支票，其金額均為10萬元，則原告所得
    請求被告交付者，應以現金78萬元及金額10萬元之支票1 紙
    為適當。準此，原告依民法第541 條第1 項規定，請求被告
    附加法定遲延利息給付78萬元，並交付任1 紙如附表編號6
    至10所示之支票，倘無法交付，應改為給付10萬元，即屬有
    據（此部分原告併依民法第184 條第1 項前段及後段規定為
    請求，核屬選擇的訴之合併，不另審究）。超過部分，原告
    之請求，於法難謂有據。
五、綜上所述，本件原告依民法第541 條第1 項及第184 條第1
    項前段、後段規定，請求被告給付其86萬元，及自起訴狀繕
    本送達翌日（即99年8 月5 日）起至清償日止，按週年利率
    百分之5 計算之利息，並請求被告交付其如附表編號6 至10
    所示之支票5 紙，如無法交付，每一無法交付之支票被告應
    給付其10萬元，於如主文第1 、2 項所示範圍內，為有理由
    ，應予准許。逾此範圍，非有理由，應予駁回。兩造各陳明
    願供擔保，請准宣告假執行或免為假執行，於原告勝訴部分
    ，經核均無不合，爰分別酌定相當之擔保金額，併准許之。
    至原告敗訴部分，其假執行之聲請已失所附麗，應駁回之。
六、據上論結，本件原告之訴為一部有理有由，一部無理由，依
    民事訴訟法第79條、第390 條第2 項、第392 條第2 項、第
    3 項 ，判決如主文。
中    華    民    國   100    年    9     月    7     日
                    民事第二庭    法  官  春生
正本係照原本作成。
如不服本判決，應於收受送達後20日內向本院提出上訴書狀，其
未表明上訴理由者，應於提出上訴後20日內向本院補提理由書狀
（均須按他造當事人之人數附繕本）。
中    華    民    國   100    年    9     月    9     日
                                  書記官  魏慧夷
附表：
┌──┬───┬─────┬─────┬───────┬─────┐
│編號│發票人│付  款  人│ 支票號碼 │發票日（民國）│ 票面金額 │
│    │      │          │          │              │（新台幣）│
├──┼───┼─────┼─────┼───────┼─────┤
│  1 │黃映梅│臺灣土地銀│ ES0000000│98年12月25日  │  10萬元  │
│    │      │行枋寮分行│          │              │          │
├──┼───┼─────┼─────┼───────┼─────┤
│  2 │同上  │同上      │ ES0000000│99年1 月25日  │  同上    │
├──┼───┼─────┼─────┼───────┼─────┤
│  3 │同上  │同上      │ ES0000000│99年2 月25日  │  同上    │
├──┼───┼─────┼─────┼───────┼─────┤
│  4 │同上  │同上      │ ES0000000│99年3 月25日  │  同上    │
├──┼───┼─────┼─────┼───────┼─────┤
│  5 │同上  │同上      │ ES0000000│99年4 月25日  │  同上    │
├──┼───┼─────┼─────┼───────┼─────┤
│  6 │同上  │同上      │ ES0000000│99年5 月25日  │  同上    │
├──┼───┼─────┼─────┼───────┼─────┤
│  7 │同上  │同上      │ ES0000000│99年6 月25日  │  同上    │
├──┼───┼─────┼─────┼───────┼─────┤
│  8 │同上  │同上      │ ES0000000│99年7 月25日  │  同上    │
├──┼───┼─────┼─────┼───────┼─────┤
│  9 │同上  │同上      │ ES0000000│99年8 月25日  │  同上    │
├──┼───┼─────┼─────┼───────┼─────┤
│ 10 │同上  │同上      │ ES0000000│99年9 月25日  │  同上    │
└──┴───┴─────┴─────┴───────┴─────┘